【裁判字號】    99,台上,7197
【裁判日期】    991118
【裁判案由】    偽造文書
【裁判全文】
最高法院刑事判決            九十九年度台上字第七一九七號
上   訴   人  台灣高等法院檢察署檢察官
上訴人即被告  許佳
被        告  柯立夫
              詹  田
上列上訴人等因被告等偽造文書案件，不服台灣高等法院中華民
國九十八年五月十四日第二審判決（九十七年度上訴字第四０八
二號，起訴案號：台灣板橋地方法院檢察署九十五年度偵字第二
四六三號、第一二三五七號），提起上訴，本院判決如下：
    主  文
原判決關於詹田部分撤銷，發回台灣高等法院。
其他上訴駁回。
    理  由
一、發回（檢察官就詹田上訴）部分：
本件原判決關於被告詹田部分，以公訴意旨略以：詹田有其理由
欄乙、一所載之檢察官起訴之犯行，因認詹田涉犯行使偽造私文
書罪嫌云云。惟經審理結果，認不能證明詹田犯罪，因而維持第
一審諭知詹田無罪之判決，駁回檢察官在第二審此部分之上訴；
固非無見。
惟查：（一）證據之取捨及其證明力如何，固屬於事實審法院自
由判斷之職權，但此項自由判斷職權之行使，仍應受經驗法則與
論理法則之支配，否則即有違背證據法則之違背法令。原判決於
理由欄先採信上訴人即被告許佳於警詢中之供述，認定原判決
附表（下稱附表）編號１所示之買賣契約書〔指黃朝壯將所有台
北縣新莊市○○○路七十八巷八弄十一號房地（下稱系爭房地）
出售予被告柯立夫之買賣契約書〕係由許佳製作，簽名部分，
買方由詹田代表柯立夫簽立，賣方係由張翰林（未據起訴）代表
黃朝壯簽立，並認定許佳嗣後改稱上開買賣契約書關於當事人
部分係由柯立夫處理云云，不足採信，因而為許佳、柯立夫不
利之認定（原判決正本第八頁至第九頁）；但嗣於理由欄又說明
許佳於警詢中雖供稱詹田代表柯立夫在上開買賣契約書上簽名
等語，然此與許佳於偵查中並未提及詹田有參與以系爭房地向
台北縣板橋市農會（下稱板橋農會）辦理貸款，及於第一審審理
中證稱在板橋農會辦理對保時，始見到詹田等語不符，因認許佳
上開警詢所供，不足為詹田不利之認定（原判決正本第十六頁
）。依上，原判決對許佳於警詢中同樣之供述證據，其證明力
之判斷，前後不同，且僅以許佳就詹田是否有參與一節，前後
證述未盡相符，即將其不利於詹田之證述全部摒棄不採，而未詳
為說明其證據取捨之理由，有採證違背證據法則及判決理由不備
之違法。（二）無罪之判決，依法既應記載其理由，則對於不利
之證據資料，如何不足以證明被告犯罪，自應詳述其理由，否則
即有理由不備之違法。證人王皆強於偵查中證稱：「有介紹詹田
他們（詹田與張翰林）來買（買系爭房地）」、「（在處理的過
程有無碰到張翰林《誤載為張漢霖，逕予更正》？）他和詹田是
買方」、「（可否肯定找你去買新莊的房子，也有詹田？）可以
肯定，一開始是張翰林找我，後來是詹田，他有跟張翰林一起來
」等語（九十三年度偵字第一０六一九號卷(二)第三十八頁、第四
十一頁）；張翰林於偵查中證稱：「（當時辦貸款過程，詹田是
否也在場？）有在場」、「（你買房子，跟原屋主《黃朝壯》買
時，詹田有否去看過？）有」、「（你賣給柯立夫，價格是誰跟
你談的？）他們二個（指詹田及柯立夫）同時在現場，有寫協議
書」、「（詹田在跟你簽約前，有否跟你去看屋？）有」等語（
同上偵查卷第六十五頁、第六十六頁、第六十七頁）；代書黃淑
芬於偵查中證稱：「（張翰林之妻黃秀花向黃朝壯購買房屋簽約
時有何人？）有張翰林、詹田、屋主、買方黃秀花」等語（九十
五年度偵字第二四六三號卷第十二頁、第十三頁）；陳裕豐於偵
查中證稱：「（是何人是找你擔任柯立夫向板橋農會貸款保證人
？）詹田」等語（同上偵字第一０六一九號卷(二)第四十一頁），
於第一審審理中證稱：「（是你看到契約，還是如何？）他（詹
田）之前就有講房子貸款……對保的時候我有看到契約書，我是
在到農會的時候簽名看到」等語（第一審卷(二)第一０一頁、第一
０二頁）；詹田於警詢及偵查中亦供稱：「（你是否全程操作購
屋貸款事宜？）此部分我只依柯立夫指示，參與柯立夫授權代簽
合約書」、「（到農會辦抵押貸款你有否參與？）對保及核撥款
項時我有到」等語（同上偵字第一０六一九號卷(一)第十四頁，卷
(二)第六十九頁），且詹田亦坦承將板橋農會貸得之部分款項用以
償還黃朝壯向銀行之貸款，並提領部分現金交付張翰林作為買賣
價金等情。上開證據資料，如何不足為詹田不利之認定，原判決
均未審酌說明，遽行判決，自有理由不備之違法。綜上，應認原
判決關於詹田偽造私文書部分有撤銷發回之原因。另原判決關於
向板橋農會貸款，詹田涉犯刑法第三百三十九條第一項詐欺罪嫌
部分，基於審判不可分原則，應一併發回。
二、駁回（許佳上訴及檢察官就許佳、柯立夫上訴）部分：
按刑事訴訟法第三百七十七條規定：上訴於第三審法院，非以判
決違背法令為理由不得為之；是提起第三審上訴，應以原判決違
背法令為理由，係屬法定要件；如果上訴理由書狀並未依據卷內
訴訟資料具體指摘原判決不適用何種法則或如何適用不當，或所
指摘原判決違法情事顯與法律規定得為第三審上訴理由之違法情
形不相適合時，均應認其上訴為違背法律上之程式，予以駁回。
檢察官就許佳、柯立夫偽造私文書部分，其上訴意旨略以：原
判決於事實欄二認定許佳、柯立夫及張翰林共同偽造附表編號
１、２所示之買賣契約，但於理由欄甲、五卻說明：「許佳偽
造『黃朝壯』印章、印文、署押為偽造私文書之部分行為，不另
論罪」，即僅認定係由許佳一人偽造，與事實欄之認定不符，
有判決理由矛盾之違法等語。許佳就偽造私文書部分，其上訴
意旨略以：系爭房地由黃朝壯出售予黃秀花，許佳未參與並不
知情，張翰林亦未告知。許佳僅係代書，並無犯罪之動機，係
經張翰林介紹承辦本件抵押貸款，代書費則由買主柯立夫託詹田
給張翰林再轉交許佳，原判決竟認許佳係受張翰林委託而知
悉黃朝壯將系爭房地出售予張翰林，並非出售予柯立夫，與事實
不符。又許佳係依柯立夫告知之內容而製作買賣契約書，至買
賣契約書上買賣雙方係由何人簽名、蓋章，印章由何人準備，許
佳均不清楚，許佳製作完成後，正本交予柯立夫，影本則送
至板橋農會辦理貸款，此由第一份買賣契約書係在柯立夫辦公室
內查獲，可見柯立夫所辯其均不知情、未參與云云，不合情理，
亦可證許佳所辯，買賣契約書於製作完成後交予柯立夫，由其
與賣方黃朝壯自行蓋章為屬實情。原判決竟為不利許佳之認定
，其採證認事有違證據法則；且黃朝壯將系爭房地出售予張翰林
或出售予柯立夫，並不影響板橋農會之貸款，許佳縱有偽造買
賣契約書，亦不足以生損害於板橋農會，原判決論以偽造私文書
罪刑，亦有違誤等語。
惟查：原判決綜合全案證據資料，本於事實審法院職權推理之作
用，認定許佳、柯立夫有原判決事實欄所載犯行。因而撤銷第
一審關於許佳之科刑判決及諭知柯立夫無罪之判決，改判論處
許佳、柯立夫共同行使偽造私文書，足以生損害於他人罪刑（
各處有期徒刑肆月，均減為有期徒刑貳月），已詳敘其調查證據
之結果及證據取捨並認定事實之理由；所為論斷，均有卷存證據
資料可資覆按。從形式上觀察，原判決並無違背法令之情形。復
按：原判決依憑證人黃朝壯於偵查及第一審審理中之證述，房屋
仲介王皆強於偵查中之證述，代書黃淑芬於偵查及第一審審理中
之證述，黃秀花於第一審審理中之證述，張翰林於偵查及第一審
審理中之證述，系爭房地出售予黃秀花之買賣契約書、所有權移
轉登記契約書等證據，詳為說明其認定黃朝壯係將系爭房地出售
予黃秀花之理由。又依憑許佳、柯立夫、詹田等之供述（經張
翰林介紹，由柯立夫以系爭房地向板橋農會辦理貸款，柯立夫並
由許佳陪同將戶籍遷入許佳之板橋市○○路○段四八六號七
樓之二，並提出由許佳製作之附表編號２之買賣契約書等文件
辦理貸款等），板橋農會黃東源於偵查中之證述（經許佳介紹
辦理本件貸款，貸款須提出柯立夫與黃朝壯間之買賣契約書，及
買主戶籍須在板橋農會轄區內等），黃朝壯於第一審及原審審理
中之證述（附表所示二份買賣契約書並非其簽立），許佳之供
述（受張翰林委託辦理本件貸款，所須費用由張翰林支付，附表
所示二份買賣契約書除當事人簽名外，均係由其製作等），附表
所示之柯立夫與黃朝壯間買賣契約書二份（編號１由柯立夫於偵
查中提出影本，編號２係由許佳提出於板橋農會辦理貸款），
板橋農會有關本件貸款之申辦資料等證據，詳為說明許佳、柯
立夫知悉系爭房地並非由黃朝壯出售予柯立夫，係為辦理本件貸
款而偽造附表所示之買賣契約書，再提出予板橋農會辦理貸款之
認定理由；並就許佳、柯立夫否認犯罪，許佳辯稱受張翰林
委託辦理申貸案件，伊不知黃朝壯與黃秀花間訂有買賣契約書，
係依照正常之流程作業辦理本件貸款，附表所示之買賣契約書由
柯立夫帶回去簽名、蓋章，其上黃朝壯印章及印文不是伊偽造云
云；柯立夫辯稱伊不認識黃朝壯，亦不曾透過張翰林購買系爭房
地，伊係應詹田之要求，於板橋農會辦理貸款時簽字及加入農會
會員，係被利用作為貸款人頭云云；及張翰林於第一審所證，僅
介紹許佳為柯立夫辦理本件貸款，有關費用係由柯立夫給付許
佳，柯立夫、許佳未與其商討如何製作柯立夫與黃朝壯間之
買賣契約書等語，認均不足以採，逐一加以指駁；經核原判決認
事用法並無違誤。又原判決綜合卷內資料，認定附表所示之買賣
契約書係屬偽造，許佳等人於偽造後持向板橋農會辦理貸款，
均足以生損害於黃朝壯、板橋農會等，因而論以行使偽造私文書
罪；經核於法亦無不合。許佳上訴意旨係就原審採證認事職權
之適法行使及原判決已明白論斷之事項，重為事實上之爭執，自
非適法之第三審上訴理由。另原判決於事實欄係認定許佳、柯
立夫與張翰林共同偽造附表所示之買賣契約書，於理由欄亦說明
其認定所憑之證據及其理由，雖於理由欄甲、五說明附表所示之
買賣契約書上偽造之「黃朝壯」印文、署押及偽刻之「黃朝壯」
印章係許佳所為，顯屬漏植「柯立夫、張翰林」，但此瑕疵並
不影響判決之本旨，檢察官執此指摘，亦非適法之上訴理由。檢
察官及許佳其他上訴意旨，並未依據卷內資料具體指摘原判決
究係如何違背法令，俱非適法之第三審上訴理由。綜上，應認檢
察官對於許佳、柯立夫偽造私文書之上訴及許佳對於偽造私
文書之上訴俱違背法律上之程式，均予駁回。又本件得上訴之行
使偽造私文書部分，檢察官對於許佳、柯立夫之上訴，及許佳
之上訴均為不合法，本院由程序上予以駁回，對於牽連所犯刑
法第三百三十九條第一項之詐欺取財部分，屬刑事訴訟法第三百
七十六條第四款之案件，不得上訴於第三審法院，自無從適用審
判不可分原則，併為實體上審判；檢察官及許佳對於此部分之
上訴，應不合法，併予駁回。
據上論結，應依刑事訴訟法第三百九十七條、第四百零一條、第
三百九十五條前段，判決如主文。
中    華    民    國  九十九  年   十一   月   十八   日
                      最高法院刑事第六庭
                          審判長法官  林  永  茂  
                                法官  蘇  振  堂  
                                法官  林  立  華  
                                法官  蔡  國  在  
                                法官  陳  春  秋  
本件正本證明與原本無異
                                      書  記  官  
中    華    民    國  九十九  年   十一   月  二十五  日
                                                      K

司法院資訊處製作；財團法人民間司法改革基金會備份。
